臺灣高等法院高雄分院刑事判決　　　　96年度上訴字第1352號
上　訴　人　臺灣高雄地方法院檢察署檢察官
被　　　告　乙○○
指定辯護人　本院公設辯護人　于欣潔
上列上訴人因被告重傷害案件，不服臺灣高雄地方法院95年度訴
字第2299號中華民國96年5 月8 日第一審判決（起訴案號：臺灣
高雄地方法院檢察署95年度調偵字第57號），提起上訴，本院判
決如下：
    主  文
上訴駁回。
    理  由
壹、證據能力部分：
一、按被告以外之人於審判外之言詞或書面陳述，除法律有規定
    者外，不得作為證據；證人、鑑定人依法應具結而未具結者
    ，其證言或鑑定意見，不得作為證據；刑事訴訟法第159 條
    第1 項、第158 條之3 分別定有明文。本件被害人甲○○於
    檢察官偵查中之陳述，係審判外之陳述，其就被告乙○○（
    下稱被告）之犯罪事實而為證述時，係居於證人之地位而為
    陳述，檢察官竟漏未依法命具結，自不得作為證據。
二、又被告以外之人於偵查中向檢察官所為之陳述，除顯有不可
    信之情況外，得為證據；刑事訴訟法第159 條之1 第2 項定
    有明文。查證人葉家和於偵查中經具結後，向檢察官所為之
    陳述，雖屬傳聞證據，惟被告及辯護人並未提出有何顯不可
    信之情形，是依上開規定得為證據。
三、被告以外之人於審判外之陳述，雖不符刑事訴訟法第159 條
    之1 至第159 條之4 之規定，而經當事人於審判程序同意作
    為證據，法院審酌該言詞陳述或書面陳述作成時之情況，認
    為適當者，亦得為證據；同法第159 條之5 第1 項定有明文
    。立法意旨在於傳聞證據未經當事人之反對詰問予以核實，
    原則上先予排除，惟若當事人已放棄反對詰問權，於審判程
    序中表明同意該等傳聞證據可作為證據，基於尊重當事人對
    傳聞證據之處分權，及證據資料愈豐富愈有助於真實發見之
    理念，且強化言詞辯論主義使訴訟程序得以順暢進行，上開
    傳聞證據亦均具有證據能力。本件被告及辯護人於原審及本
    院調查證據時，知悉被害人甲○○於警詢及檢察事務官調查
    時之指訴、義大醫院診斷證明書等證據，係屬被告以外之人
    於審判外之言詞陳述，而未於言詞辯論終結前聲明異議，依
    刑事訴訟法第159 條之5 第2 項規定，應視為被告已同意具
    有證據能力，而可作為證據，本院斟酌該等證據非屬違法取
    得，亦無證明力明顯過低之情形，是均得採為證據。
貳、實體部分：
一、公訴意旨略以：被告於民國94年4 月25日17時40分許，在高
    雄縣岡山鎮○○路62之2 號奇茶館前，因細故與甲○○發生
    爭執，甲○○即持機車大鎖毆打被告頭部1 下，詎被告竟夥
    同4 、5 名姓名年籍不詳之成年男子，共同基於重傷害之犯
    意聯絡及行為分擔，分持木棍及鋁棒等物品毆打甲○○，致
    其受有右腎破裂合併出血性休克、雙側血胸、腦震盪合併器
    質性腦部症候群等傷害，經送醫救治後切除其右腎。嗣經警
    據報前往處理，始循線查獲上情，因認被告涉犯刑法第278
    條第1 項重傷害罪嫌；並以被告之供述、甲○○之指訴、到
    場處理警員葉家和之證述、義大醫院診斷證明書，為其主要
    依據。
二、按被告未經審判證明有罪確定前，推定其為無罪。犯罪事實
    應依證據認定之，無證據不得認定犯罪事實。不能證明被告
    犯罪者應諭知無罪之判決；刑事訴訟法第154 條、第301 條
    第1 項分別定有明文。而認定犯罪事實所憑之證據，雖不以
    直接證據為限，間接證據亦包括在內，然而無論直接證據或
    間接證據，其為訴訟上之證明，須於通常一般人均不致有所
    懷疑，而得確信其為真實之程度者，始得據為有罪之認定，
    倘其證明尚未達到此一程度，而有合理之懷疑存在時，即難
    遽採為不利被告之認定。又依刑事訴訟法第161 條第1 項規
    定，檢察官就被告犯罪事實，應負舉證責任，並指出證明之
    方法。因此，檢察官對於起訴之犯罪事實，應負提出證據及
    說服之實質舉證責任。倘其所提出之證據，不足為被告有罪
    之積極證明，或其指出證明之方法，無從說服法院以形成被
    告有罪之心證，基於無罪推定之原則，自應為被告無罪判決
    之諭知。至於告訴人之告訴係以使被告受刑事訴追為目的，
    是其陳述是否與事實相符，仍應調查其他證據以資審認（最
    高法院52年台上字第1300號、76年台上字第4986號、92年台
    上字第128 號判例參照）。
三、訊據被告否認有重傷害之犯行，辯稱：我因為坐在他們的機
    車上，彼此有發生口角，甲○○回到茶館來後，就直接拿機
    車大鎖打我的頭，我被打後頭暈暈的，但他又被茶館裡面出
    來的人打，那些人跟我沒有關係，並不是我叫來的，且我也
    沒有打甲○○等語。經查：
  (一)甲○○於94年4 月25日17時40分許，在高雄縣岡山鎮○○路
    62之2 號奇茶館前，曾遭多人攻擊、毆打，致其受有雙側血
    胸、腦震盪合併器質性腦部症候群、右腎破裂（嗣經切除）
    合併出血性休克之事實，雖有甲○○在高雄縣立岡山醫院就
    診病歷資料（原審卷第49至53頁）及義大醫院就診之診斷證
    明書（偵字卷第10、11頁）在卷可證。惟甲○○遭他人攻擊
    受傷以前，曾與被告發生衝突，且係因被告與蘇昭文先有紛
    爭，嗣由甲○○協同楊獻文及綽號「黑豬」之人返回奇茶館
    找上被告，並由甲○○持機車大鎖打被告頭部，此觀甲○○
    所稱：「我與蘇昭文在奇茶館喝飲料，走出店外時蘇昭文與
    被告發生口角，後來我載送蘇昭文至看痘痘，我就找綽號『
    文仔』之楊獻文及綽號『黑豬』之人回到奇茶館找被告，找
    到人後，就用機車大鎖打被告頭部」（原審卷第76、78、79
    頁），及蘇昭文所稱：「我與甲○○在奇茶館喝完飲料出來
    ，要去診所找醫生看青春痘，見被告坐在我的機車上，我跟
    他說不好意思我們要騎機車，被告回話說『不然要怎樣』，
    因為我不想惹事，就與甲○○一起離開前往診所，我叫甲○
    ○在外面等我，但我從診所出來時就沒有見到甲○○」（原
    審卷第80頁），甚為明確。且被告遭甲○○持機車大鎖攻擊
    後，確因此受有頭皮外傷、頭皮裂傷（3 ×2 公分）之事實
    ，復有被告在高雄縣立岡山醫院就診之診斷證明書、病歷資
    料附卷可佐（偵查卷第21頁、原審卷第54、55頁）。
  (二)雖甲○○對其遭人攻擊之原因及經過：(1)於警詢稱：「因乙
    ○○他要動手搶我脖子上之項鍊，進而發生互毆」、「乙○
    ○糾眾毆打」（偵字卷第7 頁）；(2)於偵查中稱：「是我朋
    友跟被告吵架，我在走出奇茶館門口時也被罵」、「對方叫
    我等一下回來，我回來也帶了2 個朋友來，當時對方有3 、
    4 個人跑出來，跟我說帶朋友來是否要吵架，被告就拉我脖
    子上的項鍊，我朋友也被抓了，我要去救他，然後就被其他
    人拿鋁棒打的我全身是傷」（他字卷第9 頁）；(3)於原審稱
    ：「當時被告有無動手打我，我不清楚，我朋友被抓住，我
    要去勸阻，走過去時頭髮就被抓住，後來就一直被打，我兩
    個朋友在現場看我被打就跑了」、「我用機車大鎖打被告一
    下，他就用拳頭打我頭部，至於打幾下我不知道」、「我打
    完被告時，他朋友纔從茶館出來」（原審卷第75至79頁）。
    互核甲○○所述以上情節，雖指被告當時係有在場，但甲○
    ○就其遭攻擊以前，為何與被告發生衝突？何以持機車大鎖
    打被告頭部？前後說法已非完全一致。且甲○○就何人對其
    實施攻擊？攻擊時間究竟係在其持機車大鎖攻擊被告以前或
    以後？雙方有無相互對峙並進而互毆？何以僅甲○○係受攻
    擊之對象，而楊獻文及「黑豬」之人均未受傷？均未明確交
    待，則甲○○指稱係被告糾眾對其施以攻擊是否完全可信？
    實有可疑。
  (三)依當天在奇茶館內消費之楊棠堯證稱：「有1 個我不認識的
    人手中拿著大鎖，我就看到被告手扶著頭，身上都是血」、
    「外面在爭執時，我只到被告抱著頭就走了」、「我看到的
    時候，甲○○還沒有被圍毆」（原審卷第97、99頁）；且當
    天與甲○○同行至奇茶館之楊獻文亦稱：「甲○○跟我說有
    人坐在他機車上，非常囂張，就邀我過去奇茶館，到了奇茶
    館，甲○○就拿大鎖打被告，被告轉過頭說大家都有認識，
    而我看在場都是認識的人，就騎機車先走了」、「甲○○打
    被告時，被告坐在機車上講電話，甲○○拿機車大鎖打他一
    下，我看被告低下頭，轉頭說大家都認識，不要這樣子，我
    怕不好做人，就先離開了」、「『黑豬』是我載走的」（原
    審卷第101 至104 頁），經核渠等所述情節，均稱只有看到
    被告遭甲○○持大鎖打頭部而已，根本並無甲○○指稱「被
    告要搶甲○○之項鍊」、或「被告與甲○○互毆」、或「楊
    獻文與『黑豬』被人抓住，由甲○○上前搭救」情事，足見
    甲○○對被告所為之指訴應有故意誇大渲染情事。是被告遭
    甲○○持機車大鎖打頭部，其後雖有發生甲○○另遭多人毆
    打之事，然實施攻擊之人是否必由被告糾集聯絡而來，實有
    疑問。參以據報前往處理之警員葉家和所稱：「到場時看到
    甲○○倒在地上，被告站在一旁，現場遺留有1 個機車大鎖
    」、「其他人都已逃逸，無法查明身分」（調偵卷第5 、6
    頁），足認被告當時確因頭部遭受攻擊受傷而無法自由行動
    ，否則，下手攻擊甲○○之人如係被告糾集聯絡而來，或被
    告有與之共同實施攻擊甲○○，則被告於警方到場處理以前
    ，應可與其他人迅速逃離該處，何須留在現場靜候調查。
  (四)雖葉家和另稱：「當時被告有向我表示，甲○○找了一批人
    要打他們，但打不過他們，反而被他們打倒在地」（調偵卷
    第6 頁），惟此非但與楊棠堯、楊獻文所述並無兩邊互毆之
    情節不符，且依楊獻文所述，被告係坐在機車上打電話時遭
    甲○○持機車大鎖打頭部，兩人之前並無任何對話，則甲○
    ○所為之攻擊，對被告而言應屬突發狀況，被告自不可能於
    事先糾集聯絡他人在場等候甲○○前來。況且，甲○○亦稱
    ：「我打被告時，他朋友纔從茶藝館出來」（原審卷第79頁
    ），足見甲○○其後另遭多人攻擊，亦屬臨時突發狀況，並
    非被告於遭甲○○攻擊後纔糾集聯絡而來。故依葉家和所言
    ，尚不足以推論係由被告糾眾攻擊甲○○，或被告有自行出
    手而參與攻擊甲○○，自無從以之為不利於被告之認定。更
    不能以無法查知真正加害人為何人，即認應由被告就甲○○
    受傷之結果負其責任。
四、綜上所述，檢察官認被告涉犯重傷害犯行所憑之證據，除甲
    ○○之指訴外，並無其他充足之佐證，可資證明甲○○所述
    確然與事實相符，且尚未達於通常一般之人均不致有所懷疑
    ，而得確信其為真實之程度，則依刑事訴訟制度「倘有懷疑
    ，即從被告之利益為解釋」、「被告應被推定為無罪」之原
    則，自應為被告有利之認定。此外，復查無其他積極之證據
    ，足資認定被告有檢察官所指之重傷害犯行，原審因而以不
    能證明被告犯重傷害罪，而為被告無罪之諭知，核無違誤。
    檢察官循甲○○之請求，上訴意旨猶執前詞，指摘原判決不
    當，為無理由，應予駁回。
據上論斷，應依刑事訴訟法第368 條，判決如主文。
本案經檢察官蔡國禎到庭執行職務。
中　　華　　民　　國　　96　　年　　9 　　月　　10　　日
                  刑事第五庭    審判長法  官  曾永宗
                                      法  官  任森銓
                                      法  官  王伯文
以上正本證明與原本無異。
檢察官如不服本判決應於收受本判決後10日內向本院提出上訴書
狀，其未敘述上訴理由者，並得於提起上訴後10日內向本院補提
理由書狀（應附繕本）「切勿逕送上級法院」。
中　　華　　民　　國　　96　　年　　9 　　月　　10　　日
　　　　　　　　　　　　　　　　　　　書記官  黎  珍
